---
title: "MPF: Trabajo Práctico 2"
author: "Gonzalo Barrera Borla"
date: "Marzo 31, 2017"
output: 
  html_document
---

```{r knitr_options, include=FALSE}
library(knitr)
opts_chunk$set(fig.width=12, fig.height=6, message=FALSE, comment=NA)
```

# Acondicionamiento Inicial
## Carga de librerías

```{r librerias}
library(sampling)
library(samplingVarEst)
library(dplyr)
library(purrr)
```

## Carga de datos
Además de la información referente a las unidades primarias (`radiosTP2`) y secundarias (`muestraTP2`) en sí, incluimos

* la cantidad de radios a tomar de cada estrato (`n_UP_por_estrato`) y
* la cantidad de viviendas en cada radio (`n_US_por_radio`), según el estrato al que pertenencen.

```{r carga_datos}
load("data/radiosTP2.RData")
load("data/muestraTP2.RData")

n_UP_por_estrato <- c(6, 9, 3)
n_US_por_radio <- c(90, 50, 80)
```

# Manipulación de datos
A lo largo del TP se utilizaron intensamente las librerías [dplyr](doc/dplyr.pdf) y [purrr](doc/purrr.pdf) junto con el operador `%>%` (análogo a un _pipe_ '|' de UNIX, importado de `magrittr`) para manipular los datos originales, y computar estadísticas sobre ellos.

## Radios

### Manipulación y adición de variables útiles

El siguiente fragmento de código ejecuta una serie de operaciones:

* Asignar los tamaños muestrales de primera y segunda etapa a todos los radios según su estrato.
* Agrupar los radios por estrato, y para cada uno,
    + Asignar un ID "intra-estrato" a cada radio,
    + Calcular las probabilidades de inclusión de primer orden $\pi_{hi}^{UP}$ (`PIK_UP`) para los radios, proporcionales a la cantidad de viviendas `Tviv` en cada uno, 
  + Generar un vector `I` que indica la pertenencia a la muestra de unidades primarias, según el método de Sampford, con probabilidades de inclusión `PIK_UP`,
  + Calcular las probablidades de inclusión de primer orden para las US (viviendas) _dentro de cada radio_, $\pi_{k|h}$ (`PIK_US_RADIO`),
  + Calcular las probabilidades de inclusión de segundo orden para los pares de US _dentro de un mismo radio_, $\pi_{kl|h}$ (`PIKL_US_RADIO`), y
  + Calcular las probablidades de inclusión de primer orden para las US (viviendas) _dentro de la muesta completa_, $\pi_{k} = \pi_{hi}^{UP} \times \pi_{kl|h}$ (`PIK_US`)
  
```{r manipulacion_radios}
radiosTP2 %>%
  mutate(
    n_UP_por_estrato = n_UP_por_estrato[Estrato],
    n_US_por_radio = n_US_por_radio[Estrato]) %>%
  group_by(Estrato) %>%
  arrange(Estrato, Radio) %>%
  mutate(id_radio_intra_estrato = 1:n(),
         PIK_UP = inclusionprobabilities(Tviv, n_UP_por_estrato),
         I = UPsampford(PIK_UP),
         PIK_US_radio = n_US_por_radio / Tviv,
         PIKL_US_radio = PIK_US_radio * ((n_US_por_radio - 1) / (Tviv - 1)),
         PIK_US = PIK_UP * PIK_US_radio) %>%
  ungroup() -> radios
```

### Cálculo de probabilidades de inclusión de segundo orden
El siguiente bloque calcular las $\pi_{h,ij}^{UP}$ para cada par de radios pertenecientes a un mismo estrato estrato $h$.
```{r calculo_pikl_up}
PIKL_UP_por_estrato <- map(
  c(1:3),
  function(h) (
    radios %>% filter(Estrato == h) %>% .[["PIK_UP"]] %>% UPsampfordpi2
  )
)
```

### Selección de la muestra de Unidades Primarias
Filtramos los `radios` por el vector de inclusión `I` para quedarnos únicamente con la muestra elegida. Para poder asociarla fácilmente al marco de viviendas que cargaremos a continuación, agregamos _otro_ identificador más a los radios, `upm`.

```{r seleccionar_muestra}
radios %>%
  filter(I == 1) %>% 
  group_by(Estrato) %>%
  mutate(upm = 1:n()) %>%
  ungroup -> muestra_radios
```

A continuación se presenta un resumen con las unidades seleccionadas y sus respectivas probabilidades $\pi_{h,i}^{UP}$ de primera etapa.

```{r presentar_muestra, echo=FALSE}
muestra_radios %>% select (Estrato, Radio, Tviv, PIK_UP) 
```

Para completar, incluimos el conjunto de las $\pi_{hij}^{UP}$ para las unidades seleccionadas, por estrato:

```{r presentar_pikls_up}
get_pikl_up_muestra_estrato <- function(i) {
  muestra_radios %>% filter(Estrato == i) %>% .[["id_radio_intra_estrato"]] -> inc
  return(round(PIKL_UP_por_estrato[[i]][inc, inc], 4))
}
map(c(1:3), get_pikl_up_muestra_estrato)
```

### Sobre $\Delta_{kl}$

Recordemos que $\Delta_{kl} = \pi_{kl} - \pi_{k} \times \pi_{l}$. Como la selección de radios y hogares dentro de un estrato es absolutamente independientes de lo que suceda en los demás, cuando $k$ y $l$ pertenecen a distintos estratos, $\pi_{kl} = \pi_{k} \times \pi_{l}$. Luego,
$$
\begin{align}
\Delta_{kl} &= \pi_{kl} - \pi_{k} \times \pi_{l} \\
\Delta_{kl} &= \pi_{k} \times \pi_{l} - \pi_{k} \times \pi_{l} \\
\Delta_{kl} &= 0
\end{align}
$$

## Viviendas

### Manipulación y adición de variables útiles

A continuación, calculamos algunas variables útiles a nivel de viviendas: $1$ (`uno`), $n$, $N$, $i$ (`id_vivienda`),$\pi_{k,MSA}$ . Las declaraciones de la mayoría son autoexplicativas.

Al no conocer la cantidad exacta de hogares de la población, $N$ debe ser estimado. Presentamos dos formas equivalentes de hacerlo.

Para concluir este bloque, fusionamos los datos de cada vivienda junto con los de su radio "padre", y llamamos a este extenso marco de datos `viviendas`. A partir de él calcularemos las $\pi_{kl}$ de US, y los distintos estimadores propuestos.

```{r manipulacion_viviendas}
N <- Est.Total.NHT(muestra_radios$Tviv, muestra_radios$PIK_UP)
# Alternativamente, N <- Est.Total.NHT(viviendas$uno, viviendas$PIK_US)

muestraTP2 %>%
  mutate(
    uno = 1,
    n = n(),
    id_vivienda = 1:n(),
    N = N,
    PIK_US_MSA = n/N,
    SaludTot = SaludF + SaludM,
    FtTot = FTedad2 + FTedad3 + FTedad4,
    OcupTot = Oedad2 + Oedad3 + Oedad4,
    DesocTot = FtTot - OcupTot,
    # clasificación según tamaño
    clase = ifelse(totper >= 5,  "D",
                   ifelse(totper >= 3, "C",
                          ifelse(totper == 2, "B", "A")))
    ) %>%
  # Adjuntamos valores de radios a sus respectivas viviendas
  merge(muestra_radios, 
        by = c("Estrato", "upm")) %>%
  as_data_frame -> viviendas
```


### Cálculo de probabilidades de inclusión de segundo orden

El último paso importante antes de comenzar a estimar los indicadores propuestos, es computar la matriz de $\pi_{kl}$ para todo par de unidades secundarias. Éste es el insumo que nos permitirá estimar la varianza de los estimadores calculados.

Sean $(H_{k}, H_{l})$ y $(R_{k}, R_{l})$ los estratos y radios a los que pertenecen $k$ y $l$, respectivamente. Para todo par de viviendas $(k, l)$, debemos considerar 4 posibles casos, _en el siguiente orden_:

1. Si $H_{k} \neq H_{l}$, entonces $\pi_{kl} = \pi_{k} \times \pi_{l}$, donde $\pi_{k} = \pi_{H_k,i}^{UP} \times \pi_{k|i}$.
2. Si $R_{k} \neq R_{l}$ (y $H_{k} = H_{l}$), entonces $\pi_{kl}= \pi_{H_k,ij}^{UP} \times \pi_{k|i} \times \pi_{l|j}$.
3. Si $k \neq l$ (y $R_{k} = R_{l}$), entonces $\pi_{kl} = \pi_{H_k,i}^{UP} \times \pi_{kl|i}$, y
4. Si $k = l$, entonces $\pi_{kl} = \pi_{k} = \pi_{l}$

A continuación, el cómputo de la _supermatriz_ de $\pi_{kl}$ se implementa en dos funciones:

* `calcular_pikl_us` calcula $\pi_{kl}$ para un par de viviendas $(k,l)$, y
* `generar_PIKL_US` construye la supermatriz iterando `calcular_pikl_us` sobre todo par $(k,l)$

```{r generar_pikl}
get_vivienda <- function(i) viviendas %>% slice(i)

calcular_pikl_us <- function(k, l) {
  vivienda_k <- get_vivienda(k)
  vivienda_l <- get_vivienda(l)
  PIK_UP_k <- vivienda_k$PIK_UP
  PIK_US_radio_k <- vivienda_k$PIK_US_radio
  PIK_UP_l <- vivienda_l$PIK_UP
  PIK_US_radio_l <- vivienda_l$PIK_US_radio
  
  if (vivienda_k$Estrato != vivienda_l$Estrato) {
    return((PIK_UP_k * PIK_US_radio_k) * (PIK_UP_l * PIK_US_radio_l))
  
  } else if (vivienda_k$upm != vivienda_l$upm) {
    PIKL_UP_estrato <- PIKL_UP_por_estrato[[vivienda_k$Estrato]][
      vivienda_k$id_radio_intra_estrato,
      vivienda_l$id_radio_intra_estrato]
    return(PIKL_UP_estrato *  (PIK_US_radio_k * PIK_US_radio_l))
      
  } else if (k != l) {
    PIKL_US_radio <- vivienda_k$PIKL_US_radio
    return(PIK_UP_k * PIKL_US_radio)
    
  } else
    return(PIK_UP_k * PIK_US_radio_k)
}

generar_PIKL_US <- function(viviendas) {
  n <- dim(viviendas)[1]
  mat <- matrix(NA, n, n)
  for (k in 1:n) {
    print(k)
    for (l in 1:n) {
      mat[k,l] = calcular_pikl_us(k,l)
    }
  }
  return(mat)
}
```

Para estimar el efecto que tiene nuestro diseño en dos etapas, necesitamos comparar las varianzas obtenidas contra las que obtendríamos en caso de utilizar un MSA simple en una sola etapa. Hay más de una forma de calcular la varianza de un MSA. Por ejemplo, con los comandos `varHT` y `varest` de `sampling`, o computando directamente $V_{MSA} = N^{2} \left( \frac{1}{n} - \frac{1}{N} \right)S_{y}^{2}$ . 

Sin embargo, en aras de la consistencia, vamos a seguir un camino _tal vez_ innecesariamente complicado, y utilizar los mismos comandos que para la varianza bajo el diseño en dos etapas, la familia de `samplingVarEst::VE.*` Para ello, necesitaremos una función que genere las $\pi_{kl}^{MSA}$ para cualquier de población $N$ y tamaño muestral $n$, como la siguiente:

```{r generar_pikl_msa}
generar_pikl_msa <- function(n, N) {
  outer(1:n, 1:n,
        function(x, y) {
          ifelse(x == y, (n/N), (n/N)*((n-1)/(N-1)))
        })
}
```

Sin más preámbulos, generamos ambas matrices de $\pi_{kl}$.

_Nota: Como no logré vectorizarlo, el cálculo de_ $\pi_{kl}$ (`PIKL_US`) _lleva casi una hora en mi computadora. En consecuencia, aquí se encuentra comentado, y en su lugar se carga un archivo binario precomputado.__

```{r calcular_pikls}
# PIKL_US <- generar_PIKL_US(viviendas)
PIKL_US <- readRDS("data/pikl_us.rds")
PIKL_US_MSA <- generar_pikl_msa(1230, 22390)
```


# Estimación de indicadores

Entre los estimadores a calcular, podemos distinguir 2 grupos:

1. estimadores poblacionales, que a su vez pueden ser
  * totales (población, PEA, et cetera) o
  * razones (proporción de cobertura de salud según sexo, tasa de desaocupación, et cetera);
2. estimadores por dominio de promedios (ingreso medio por tamaño del hogar o presencia de niños menores de 10 años).

En realidad, hay un caso de estimador poblacional de un promedio, el "Ingreso promedio en los hogares". Sin embargo, si lo consideramos como un estimador por dominio sobre la variable auxiliar "uno", nuestra clasificación se mantiene ilesa, y podemos escribir una función menos.

Las funciones a continuación, computan estimadores de:

* totales poblacionales,
* razones poblacionales, y
* promedios por dominio

En todos los casos, proveen un resumen con:

* variables indentificadoras del estimador (`name` o `dominio`),
* el estimador del total/razon/promedio en cuestión (`est`),
* la varianza de dicho estimador para el diseño en dos etapas (`var_2s`),
* la varianza de dicho estimador para el diseño MSA (`var_msa`),
* el coeficiente de variación para el diseño en 2 etapas, $CV = \frac{\sqrt{Var(X)}}{E(X)}$, y
* el efecto de diseño, $deff = \frac{Var_{2S}}{Var_{MSA}}$

Para calcular los estimadores poblacionales, ya tenemos todos los insumos necesarios. Para los estimadores por dominio, hacen falta:
* estimaciones de la población por dominio, que se obtienen con `round(Est.Total.NHT(uno, PIK_US))`, y
* matrices de $\pi_{kl}$ bajo MSA del tamaño adecuado, que se computan en el momento con `generar_pikl_msa`

```{r funciones_de_estimacion}
construir_estimador_total <- function(df, x){
  df %>%
    summarise(
      name = x,
      est = Est.Total.NHT(.[[x]], PIK_US),
      var_2s = VE.HT.Total.NHT(.[[x]], PIK_US, PIKL_US),
      var_msa = VE.HT.Total.NHT(.[[x]], PIK_US_MSA, PIKL_US_MSA),
      cv = sqrt(var_2s)/est,
      deff = var_2s / var_msa
    )
}

construir_estimador_razon <- function(df, y, x){
  df %>%
    summarise(
      name = paste(y, '/', x),
      est = Est.Ratio(.[[y]], .[[x]], PIK_US),
      var_2s = VE.Lin.HT.Ratio(.[[y]], .[[x]], PIK_US, PIKL_US),
      var_msa = VE.Lin.HT.Ratio(.[[y]], .[[x]], PIK_US_MSA, PIKL_US_MSA),
      cv = sqrt(var_2s)/est,
      deff = var_2s / var_msa
    )
}

ingreso_medio_por_dominio <- function(var_dominio){
viviendas %>%
  group_by(dominio = viviendas[[var_dominio]]) %>%
  mutate(n_clase = n(),
         N_clase = round(Est.Total.NHT(uno, PIK_US)),
         PIK_US_MSA_dom = n_clase / N_clase) %>%
  summarise(
    ingreso_medio = Est.Mean.NHT(ingresoh, PIK_US, max(N_clase)),
    var_2s = VE.HT.Mean.NHT(ingresoh, PIK_US, 
                            PIKL_US[id_vivienda, id_vivienda],
                            max(N_clase)),
    var_msa = VE.HT.Mean.NHT(ingresoh, PIK_US_MSA_dom,
                             generar_pikl_msa(max(n_clase), max(N_clase)),
                             max(N_clase)),
    cv = sqrt(var_2s) / ingreso_medio,
    deff = var_2s / var_msa
  )
}
```

Para concluir, calculamos los estimadores y presentamos los resultados.  Veremos algunas advertencias de que en algunos casos, elementos del vector denominador tiene valores iguales a cero, lo cual es normal en este tipo de variables.

```{r calculo_estimadores}
cocientes <- read.csv("data/cocientes.csv", as.is=TRUE)
cer_viviendas <- function(y, x) (construir_estimador_razon(viviendas, y, x))
cocientes_poblacionales <- map2_df(cocientes$y, cocientes$x, cer_viviendas)

totales <- c("totper", "FtTot", "DesocTot")
cet_viviendas <- function(x) (construir_estimador_total(viviendas, x))
totales_poblacionales <- map_df(totales, cet_viviendas)

ingreso_medio <- ingreso_medio_por_dominio("uno")
ingreso_medio_hog10 <- ingreso_medio_por_dominio("hog10")
ingreso_medio_clase <- ingreso_medio_por_dominio("clase")
```

# Resultados

## Cocientes Poblacionales
```{r cocientes_poblacionales, echo = FALSE}
cocientes_poblacionales %>%
  mutate(est = round(est, 4),
         var_2s = round(var_2s, 10),
         var_msa = round(var_msa, 10),
         cv = round(cv,6),
         deff = round(deff, 4))
```

## Totales Poblacionales
```{r totales_poblacionales, echo = FALSE}
totales_poblacionales
```

## Ingreso Medio

### Poblacional
```{r ingreso_medio, echo = FALSE}
ingreso_medio
```

### Según presencia de menores de 10 años en el hogar
```{r ingreso_medio_hog10, echo = FALSE}
ingreso_medio_hog10
```

### Según número de integrantes del hogar
```{r ingreso_medio_clase, echo = FALSE}
ingreso_medio_clase
```
