---
title: "MPF: Trabajo Práctico 2"
author: "Gonzalo Barrera Borla"
date: "March 31, 2017"
output: html_document
---

```{r knitr_options, include=FALSE}
library(knitr)
opts_chunk$set(fig.width=12, fig.height=6, message=FALSE)
```


# Acondicionamiento Inicial
## Carga de librerías

```{r librerias}
library(sampling)
library(samplingVarEst)
library(dplyr)
library(purrr)
```

## Carga de datos
Además de la información referente a las unidades primarias (radios censales) y secundarias (viviendas) en sí, incluimos la cantidad de radios a tomar de cada estrato (`n_UP_por_estrato`) y la cantidad de viviendas en cada radio (`n_US_por_radio`), segun su estrato de pertenencia.

```{r carga_datos}
load("data/radiosTP2.RData")
load("data/muestraTP2.RData")

n_UP_por_estrato <- c(6, 9, 3)
n_US_por_radio <- c(90, 50, 80)
```

# Manipulacion de datos
A lo largo del TP se utilizaron intensamente las librerías `dplyr` y `purrr` junto con el operador `%>%` (análogo a un _pipe_ '|' de UNIX) de `magrittr` para manipular los datos originales, y computar estadísticas sobre ellos.

## Radios

### Manipulación y adición de variables utiles

El siguiente fragmento de código ejecuta una serie de operaciones:

* Asignar los tamaños muestrales de primera y segunda etapa a todos los radios según su estrato.
* Agrupar los radios por estrato, y para cada uno,
  + Asignar un ID "intra-estrato" a cada radio,
  + Calcular las probabilidades de inclusión de primer orden $\pi_{hi}^{UP}$ (pedido en **1.b**) (`PIK_UP`) para los radios, proporcionales a la cantidad de viviendas `Tviv` en cada uno, 
  + Generar un vector `I` que indica la pertenencia a la muestra de UP, segun el método de Sampford, con probabilidades de inclusión `PIK_UP`,
  + Calcular las probablidades de inclusión de primer orden para las US (viviendas) _dentro de cada radio_, $\pi_{k|h}$ (`PIK_US_RADIO`) (pedido en **1.c**),
  + Calcular las probabilidades de inclusión de segundo orden para los pares de US _dentro de un mismo radio_, $\pi_{kl|h}$ (`PIKL_US_RADIO`), y
  + Calcular las probablidades de inclusión de primer orden para las US (viviendas) _dentro de la muesta completa_, $\pi_{k} = \pi_{hi}^{UP} \times \pi_{kl|h}$ (`PIK_US_RADIO`)
  
```{r manipulacion_radios}
radiosTP2 %>%
  mutate(
    n_UP_por_estrato = n_UP_por_estrato[Estrato],
    n_US_por_radio = n_US_por_radio[Estrato]) %>%
  group_by(Estrato) %>%
  arrange(Estrato, Radio) %>%
  mutate(id_radio_intra_estrato = 1:n(),
         PIK_UP = inclusionprobabilities(Tviv, n_UP_por_estrato),
         I = UPsampford(PIK_UP),
         PIK_US_radio = n_US_por_radio / Tviv,
         PIKL_US_radio = PIK_US_radio * ((n_US_por_radio - 1) / (Tviv - 1)),
         PIK_US = PIK_UP * PIK_US_radio) %>%
  ungroup() -> radios
```

### Calculo de probabilidades de inclusion de segundo orden
El siguiente bloque calcular las $\pi_{hij}^{UP}$ para las viviendas en cada estrato, como se pide en **1.b**.
```{r calculo_pikl_up}
PIKL_UP_por_estrato <- map(
  c(1:3),
  function(h) (
    radios %>% filter(Estrato == h) %>% .[["PIK_UP"]] %>% UPsampfordpi2
  )
)
```

### Selección de la muestra de Unidades Primarias
Utilizando el vector `I` de `radios` creado previamente, filtrar el marco con los radios para quedarnos únicamente con la muestra elegida es muy sencillo. Para poder asociarla fácilmente al marco de viviendas que cargaremos a continuación, agregamos _otro_ identificador más a los radios, `upm`.

```{r seleccionar_muestra}
radios %>%
  filter(I == 1) %>% 
  group_by(Estrato) %>%
  mutate(upm = 1:n()) %>%
  ungroup -> muestra_radios
```

Como se pide en **1.b**, a continuación se presenta un resumen con las unidades seleccionadas y sus respectivas probabilidades $\pi_{hi}^{UP}$ de primera etapa.

```{r presentar_muestra}
muestra_radios %>% select (Estrato, Radio, Tviv, PIK_UP) 
```

Para completar, incluimos el conjunto de las $\pi_{hij}^{UP}$ para las unidades seleccionadas, por estrato:

```{r presentar_pikls_up}
get_pikl_up_muestra_estrato <- function(i) {
  muestra_radios %>% filter(Estrato == i) %>% .[["id_radio_intra_estrato"]] -> inc
  return(round(PIKL_UP_por_estrato[[i]][inc, inc], 4))
}
map(c(1:3), get_pikl_up_muestra_estrato)
```

### Sobre $\Delta_{kl}$

Recordemos que $\Delta_{kl} = \pi_{kl} - \pi_{k} \times \pi_{l}$. Como la selección de radios y hogares dentro de un estrato es absolutamente independientes de lo que suceda en los demás, cuando $k$ y $l$ pertenecen a distintos estratos, $\pi_{kl} - \pi_{k} \times \pi_{l}$. Luego,
$$
\begin{align}
\Delta_{kl} &= \pi_{kl} - \pi_{k} \times \pi_{l} \\
\Delta_{kl} &= \pi_{k} \times \pi_{l} - \pi_{k} \times \pi_{l} \\
\Delta_{kl} &= 0
\end{align}
$$

## Viviendas

### Manipulación y adición de variables útiles

A continuación, vamos a precalcular algunas variables útiles a nivel de viviendas. Las declaraciones de la mayoría son autoexplicativas.

La única que merece atención especial, puede ser $N$, que a falta de un dato exacto, es nuestra mejor estimación de tamaño de la población de viviendas.

Para concluir este bloque, fusionamos los datos de cda US (vivienda) junto con los de su UP (radio) "padre", y llamamos a este extenso marco de datos `viviendas`. A partir de él calcularemos las $\pi_{kl}$ de US, y los distintos estimadores propuestos.

```{r manipulacion_viviendas}
N <- Est.Total.NHT(muestra_radios$Tviv, muestra_radios$PIK_UP)

muestraTP2 %>%
  mutate(
    uno = 1,
    n = n(),
    id_vivienda = 1:n(),
    N = N,
    PIK_US_MSA = n/N,
    SaludTot = SaludF + SaludM,
    FtTot = FTedad2 + FTedad3 + FTedad4,
    OcupTot = Oedad2 + Oedad3 + Oedad4,
    DesocTot = FtTot - OcupTot,
    clase = ifelse(totper >= 5,  "D",
                   ifelse(totper >= 3, "C",
                          ifelse(totper == 2, "B", "A")))
    ) %>%
  # Adjunto valores de radios a sus respectivas viviendas
  merge(muestra_radios, 
        by = c("Estrato", "upm")) %>%
  as_data_frame -> viviendas
```


### Cálculo de probabilidades de inclusión de segundo orden

El último paso importante antes de comenzar a estimar los indicadores propuestos, es computar la matriz de $\pi_{kl}$ para todo par de unidades secundarias. Éste es el insumo que nos permitirá estimar la varianza de los estimadores calculados.

Sean $(H_{k}, H_{l})$ y $(R_{k}, R_{l})$ los estratos y radios a los que pertenecen $k$ y $l$, respectivamente. Para todo par de viviendas $(k, l)$, debemos considerar 4 posibles casos, _en el siguiente orden_:

1. Si $H_{k} \neq H_{l}$, entonces $\pi_{kl} = \pi_{k} \times \pi_{l}$, donde $\pi_{k} = \pi_{H_k,i}^{UP} \times \pi_{k|i}$.
2. Si $R_{k} \neq R_{l}$, entonces $\pi_{kl}= \pi_{H_k,ij}^{UP} \times \pi_{k|i} \times \pi_{l|j}$.
3. Si $k \neq l$, entonces $\pi_{kl} = \pi_{H_k,i}^{UP} \times \pi_{kl|i}$, y
4. Si $k = l$, entonces $\pi_{kl} = \pi_{k} = \pi_{l}$

A continuación, un conjunto de funciones que implementan el cómputo de la _supermatriz_ de $\pi_{kl}$:

* `calcular_pikl_us` calcular $\pi_{kl}$ para un par de viviendas $(k,l)$, y
* `generar_PIKL_US` construye la supermatriz iterando `calcular_pikl_us` sobre todo par $(k,l)$

```{r generar_pikl}
get_vivienda <- function(i) viviendas %>% slice(i)

calcular_pikl_us <- function(k, l) {
  vivienda_k <- get_vivienda(k)
  vivienda_l <- get_vivienda(l)
  PIK_UP_k <- vivienda_k$PIK_UP
  PIK_US_radio_k <- vivienda_k$PIK_US_radio
  PIK_UP_l <- vivienda_l$PIK_UP
  PIK_US_radio_l <- vivienda_l$PIK_US_radio
  
  if (vivienda_k$Estrato != vivienda_l$Estrato) {
    return((PIK_UP_k * PIK_US_radio_k) * (PIK_UP_l * PIK_US_radio_l))
  
  } else if (vivienda_k$upm != vivienda_l$upm) {
    PIKL_UP_estrato <- PIKL_UP_por_estrato[[vivienda_k$Estrato]][
      vivienda_k$id_radio_intra_estrato,
      vivienda_l$id_radio_intra_estrato]
    return(PIKL_UP_estrato *  (PIK_US_radio_k * PIK_US_radio_l))
      
  } else if (k != l) {
    PIKL_US_radio <- vivienda_k$PIKL_US_radio
    return(PIK_UP_k * PIKL_US_radio)
    
  } else
    return(PIK_UP_k * PIK_US_radio_k)
}

generar_PIKL_US <- function(viviendas) {
  n <- dim(viviendas)[1]
  mat <- matrix(NA, n, n)
  for (k in 1:n) {
    print(k)
    for (l in 1:n) {
      mat[k,l] = calcular_pikl_us(k,l)
    }
  }
  return(mat)
}
```

Para estimar el efecto que tiene nuestro diseño en dos etapas, necesitamos comparar las varianzas obtenidas contr las que obtendríamos en caso de utilizar un MSA simple en una sola etapa. Hay más de una forma de calcular la varianza de un MSA: por ejemplo, en clase utilizamos los comandos `varHT` y `varest` de `sampling`, por ejemplo, o se puede computar la fórmula simplificada que depende sólo de $N$, $n$ y $S_{y}^2$. 

Sin embargo, en aras de la consistencia, vamos a seguir un camino tal vez innecesariamente complicado, y utilizar los mismos comandos que para la varianza bajo nuestro diseño. Para ello, necesitaremos una función que genere las $\pi_{kl}$ bajo un MSA genérico de población $N$ y tamaño muestral $n$, como la siguiente:

```{r generar_pikl_msa}
generar_pikl_msa <- function(n, N) {
  outer(1:n, 1:n,
        function(x, y) {
          ifelse(x == y, (n/N), (n/N)*((n-1)/(N-1)))
        })
}
```

Sin más preámbulos, generamos ambas matrices de $\pi_{kl}$.

_Nota: Como no logré vectorizarlo, el cálculo de `PIKL_US` lleva casi una hora en mi computadora. En consecuencia, aquí se encuentra comentado, y en su lugar carga el archivo binario donde se encuentra precomputada._

```{r calcular_pikls}
# PIKL_US <- generar_PIKL_US(viviendas)
PIKL_US <- readRDS("data/pikl_us.rds")
PIKL_US_MSA <- generar_pikl_msa(1230, 22390)
```


## Estimación de indicadores

Entre los estimadores a calcular, podemos distinguir 2 grupos:

1. estimadores poblacionales, que a su vez pueden ser
  * totales (población, PEA, # desocupados) o
  * razones (proporción de cobertura de salud según sexo, tasa de desaocupación);
2. estimadores por dominio, que son todos promedios: por tamaño del hogar o presencia de niños menores de 10 años.

En realidad, hay un caso de estimador poblacional de un promedio, el "Ingreso promedio en los hogares". Sin embargo, si lo consideramos como un estimador por dominio sobre la variable auxiliar "uno", nuestra clasificación se mantiene ilesa, y podemos escribir una función menos.

Las funciones a continuación, computan estimadores de:

* totales poblacionales,
* razones poblacionales, y
* promedios por dominio

En todos los casos, proveen un resumen con:

* variables indentificadoras del estimador (`name` o `dominio`),
* el estimador del total/razon/promedio en cuestión (`est`),
* la varianza de dicho estimador para el diseño en dos etapas (`var_2s`),
* la varianza de dicho estimador para el diseño MSA (`var_msa`),
* el coeficiente de variación para el diseño en 2 etapas, $CV = \frac{\sqrt{Var(X)}}{E(X)}$, y
* el efecto de diseño, $deff = \frac{Var_{2S}}{Var_{MSA}}$

Para calcular los estimadores poblacionales, ya tenemos todos los insumos necesarios. Para los estimadores por dominio, hacen falta:
* estimaciones de la población por dominio, que se obtienen con `round(Est.Total.NHT(uno, PIK_US))`, y
* matrices de $\pi_{kl}$ bajo MSA del tamaño adecuado, que se computan en el momento con `generar_pikl_msa`

```{r funciones_de_estimacion}
construir_estimador_total <- function(df, x){
  df %>%
    summarise(
      name = x,
      est = Est.Total.NHT(.[[x]], PIK_US),
      var_2s = VE.HT.Total.NHT(.[[x]], PIK_US, PIKL_US),
      var_msa = VE.HT.Total.NHT(.[[x]], PIK_US_MSA, PIKL_US_MSA),
      cv = sqrt(var_2s)/est,
      deff = var_2s / var_msa
    )
}

construir_estimador_razon <- function(df, y, x){
  df %>%
    summarise(
      name = paste(y, '/', x),
      est = Est.Ratio(.[[y]], .[[x]], PIK_US),
      var_2s = VE.Lin.HT.Ratio(.[[y]], .[[x]], PIK_US, PIKL_US),
      var_msa = VE.Lin.HT.Ratio(.[[y]], .[[x]], PIK_US_MSA, PIKL_US_MSA),
      cv = sqrt(var_2s)/est,
      deff = var_2s / var_msa
    )
}

calcular_indicadores <- function(df, y, x) {
    if (x == ''){
    construir_estimador_total(df, y)
  } else
    construir_estimador_razon(df, y, x)
}


ingreso_medio_por_dominio <- function(var_dominio){
viviendas %>%
  group_by(dominio = viviendas[[var_dominio]]) %>%
  mutate(n_clase = n(),
         N_clase = round(Est.Total.NHT(uno, PIK_US)),
         PIK_US_MSA_dom = n_clase / N_clase) %>%
  summarise(ingreso_medio = Est.Mean.NHT(ingresoh, PIK_US, max(N_clase)),
            var_2s = VE.HT.Mean.NHT(ingresoh, PIK_US, 
                                 PIKL_US[id_vivienda, id_vivienda],
                                 max(N_clase)),
            var_msa = VE.HT.Mean.NHT(ingresoh, PIK_US_MSA_dom, 
                                  generar_pikl_msa(max(n_clase), max(N_clase)),
                                  max(N_clase)),
            cv = sqrt(var_2s) / ingreso_medio,
            deff = var_2s / var_msa
         
  )
}
```

Para concluir, a continuación calculamos los estimadores y presentamos los resultados.  Veremos algunas advertencias de que el denominador tiene valores iguales a cero, lo cual es normal a nivel de viviendas.

```{r calculo_estimadores}
cocientes <- read.csv("data/cocientes.csv", as.is=TRUE)
map2_df(cocientes$y, cocientes$x,
          function(y, x) (calcular_indicadores(viviendas, y, x))) -> resultados_globales
ingreso_medio <- ingreso_medio_por_dominio("uno")
ingreso_medio_hog10 <- ingreso_medio_por_dominio("hog10")
ingreso_medio_clase <- ingreso_medio_por_dominio("clase")

resultados_globales
ingreso_medio
ingreso_medio_hog10
ingreso_medio_clase
```